【裁判字號】    97,易,942
【裁判日期】    980428
【裁判案由】    詐欺
【裁判全文】
臺灣雲林地方法院刑事判決               97年度易字第942號
公  訴  人  臺灣雲林地方法院檢察署檢察官
被      告  甲○○
指定辯護人  本院公設辯護人丁○○
上列被告因詐欺案件，經檢察官提起公訴（97年度偵字第5432號
），本院判決如下：
    主  文
甲○○無罪。
    事  實
壹、程序部分（證據能力之認定）：
    按被告以外之人於審判外之陳述，雖不符刑事訴訟法第159
    條之1 至之4 等4 條之規定，而經當事人於審判程序同意作
    為證據，法院審酌該言詞陳述或書面陳述作成時之情況，認
    為適當者，亦得為證據，刑事訴訟法第159 條之5 第1 項定
    有明文。查本案檢察官起訴認被告涉犯上開罪嫌所憑之證據
    除被告甲○○自己本身之筆錄不屬於被告以外之人於審判外
    之陳述外，餘均經被告表示對該等證據之證據能力不爭執，
    同意使用作為認定事實之依據；本院復審酌該文書、陳述作
    成時，較無人情施壓或干擾之情形，以之作為證據亦屬適當
    ，是該等文書、陳述均具有證據能力。
貳、實體部分：
一、公訴意旨略以：被告甲○○夥同戊○○（另案由臺灣屏東地
    方法院檢察署偵辦）共同意圖為自己不法之所有，推由甲○○於不詳時間、地點，向雅虎奇摩拍賣網路網站申請retaa0
    826 （起訴書誤載為rataa0826） 帳戶後，即於民國97年4
    月間某日，利用葉明順所開設，位於高雄縣湖內鄉○○村○○路○ 段301 巷21弄59號之明順電腦商店（即網路咖啡店）
    內之電腦、網路連線設備，連線至雅虎奇摩拍賣網站，以所
    使用之retaa0826 帳號，在該網站上，刊登廣告佯稱以市價
    9 折價格販賣SOGO百貨公司禮券、新光三越現金禮券，並以
    甲○○向臺灣銀行永康分行申請開立之000000000000號帳戶
    作為供不特定人匯款使用之帳戶，以戊○○所申辦之000000
    0000號手機門號作為賣家聯絡電話。嗣有乙○○及丙○○瀏
    覽該拍賣訊息後陷於錯誤，而分別於97年4 月29日（起訴書
    誤載為4 月26日）14時39分許及同年5 月5 日0 時3 分許，
    各匯款新臺幣（下同）5 萬及4 萬5 千元至甲○○上開台灣
    銀行帳戶，旋遭提領一空，乙○○、丙○○2 人因遲遲未接
    獲上開百貨公司禮券，始知受騙，因認被告甲○○所為，係
    犯刑法第339 條第1 項詐欺取財罪嫌等語。
二、按犯罪事實應依證據認定之，無證據不得認定犯罪事實；不
    能證明被告犯罪者，應諭知無罪之判決，刑事訴訟法第154
    條第2 項、第301 條第1 項分別定有明文。次按認定不利於
    被告之事實，須依積極證據，苟積極證據不足為不利於被告
    事實之認定時，即應為有利於被告之認定；再事實之認定應
    憑證據，如未能發現相當證據，或證據不足以證明，自不能
    以推測或擬制之方法，以為裁判基礎；另認定犯罪事實所憑
    之證據，雖不以直接證據為限，間接證據亦包括在內，然無
    論直接或間接證據，其為訴訟上之證明，須於通常一般之人
    均不致於有所懷疑，而得確信其為真實之程度者，始得據之
    為有罪之認定，倘其證明尚未達到此一程度，而有合理性懷
    疑之存在時，即無從為有罪之認定（最高法院30年上字第81
    6 號、30年上字第1831號、40年臺上字第86號及76年臺上字
    第4986號判例意旨參照）。又刑事訴訟法第161 條已於91年
    2 月8 日修正公佈，其第1 項規定：檢察官就被告犯罪事實
    ，應負舉證責任，並指出證明之方法。因此，檢察官對於起
    訴之犯罪事實，應負提出證據及說服之實質舉證責任，倘其
    所提出之證據，不足為被告有罪之積極證明，或其指出證明
    之方法，無從說服法院以形成被告有罪之心證，基於無罪推
    定之原則，自應為被告無罪判決之諭知（最高法院92年臺上
    字第128 號判例意旨參照）。
三、公訴人認被告涉犯上開詐欺罪之犯行，無非係以被害人乙○○、丙○○等人之指述，及雅虎奇摩拍賣網站內retaa0826
    帳號販賣SOGO百貨公司禮券新光三越現金禮券之廣告列印資
    料、雅虎奇摩拍賣網站賣方聯絡狀況的訊息、retaa0826 帳
    號使用人與被害人丙○○確認匯款帳戶及被害人丙○○告知
    已經匯款之E-mail往返信件、retaa0826 申請人暨IP位置查
    詢資料、明順電腦商店營利事業登記證、手機門號00000000
    00申請人資料及通聯紀錄、丙○○臺灣銀行帳戶之客戶往來
    明細查詢單、乙○○匯款單影本等資料為其論據。
四、訊據被告甲○○固承認有門號0000000000號行動電話與之00
    00000000號行為電話聯絡、被害人乙○○及丙○○2 人匯款
    至被告申請之臺灣銀行帳戶內，並將該款項領出等事實，惟
    矢口否認有何詐欺犯行，並辯稱：伊並未申請奇摩retaa082
    6 號帳號，且伊係學生當係在學校並未到高雄縣湖內鄉「明
    順電腦商店」上網，也不認識戊○○並與有犯意聯絡而共同
    詐騙被害人乙○○、丙○○之匯款，其領款係因有人撥電話
    稱係誤匯工程款才領款給不認識之人等語。
五、經查：
  (一)本件奇摩retaa0826 號帳號申請之資料（見警卷第29頁），
    與被告及本案有關係者僅為姓名「甲○○」，再者為通訊電
    話「0000000000」，而該行動電話自97年4 月13日起始為戊○○所申請，同年5 月14日便停用，有卷附之通聯調閱查詢
    單可參（見警卷第39頁），然奇摩retaa0826 號帳號網拍聯
    絡訊息自94年7 月11日即有成交之紀錄，其至於95年8 月17
    日售出「魔法褲」後，間隔1 年有餘，再於97年4 月22日有
    禮券成交並已收到東西之訊息（見警卷第22至26頁），雖網
    路成交訊息有可能係自己或請朋友而虛造，然時間則為網路
    系統之紀錄，應無造假之可能。被告若果真有申請奇摩reta
    a0826 號帳號使用，何以在戊○○尚未申請行動電話時，即
    以該行動電話號碼作為申請奇摩retaa0826 號帳號之申請資
    料，並於94、95年均有交易行為，或許該奇摩retaa0826 號
    帳號曾有他人使用過，或原為他人所使用，待不法人士取得
    可使用之銀行帳號戶名再加以更改與銀行帳號戶名相同，以
    資取信於下標之網友，實不無可能。又或許該奇摩retaa082
    6 號係被告自94年起或更早時間即為其個人所使用，然94年
    9 月29日有「美肩側扣美背款胸罩」之交易行為亦係採取匯
    款方式，該匯款之紀錄並無出現不履約之詐欺行為，又係匯
    至何人帳戶內，是否確為被告帳戶內，均未見公訴人嚴謹建
    立被告確為奇摩retaa0826 號帳號申請人之關聯性。況該奇
    摩retaa0826 號帳號申請資料內之身分證字號為住臺北縣中
    和市之一名女性（見本院卷之審判筆錄後所附資料），而通
    訊地址「高雄市○○區○○路118 號」亦無此住址（見本院
    卷同上資料），其申請資料之內容大都為虛偽，此為網路世
    界不足為奇之事，但奇摩retaa0826 號帳號之申請者，是否
    確為被告本人，本院實無從依公訴人提出之資料得出無所懷
    疑之確信。
  (二)又本案之共犯為戊○○及被告，被告於何時在起訴書所載「
    葉明順開設位於高雄縣湖內鄉○○村○○路○ 段301 巷21弄
    59號之明順電腦商店（即網路咖啡店）」之時間、地點內利
    用事先申請奇摩retaa0826 號帳戶為百貨公司禮券之廣告刊
    登行為，未見檢察官為明確指出。另觀之被告提出之4 月份
    電子郵件登入位址，及其於學校宿舍區進出紀錄雖不能證明
    被告確實無離開學校至高雄縣內湖鄉之「明順電腦商店」內
    ，但亦無相關證據證明被告確實至「明順電腦商店」上網，
    或由戊○○為上網行為，抑或由被告及戊○○以外之第三人
    在該「明順電腦商店」利用奇摩retaa0826 號帳戶為廣告刊
    登行為，本院實無從以推測之方式認定被告本人確有利用所
    申請奇摩retaa0826 號帳戶至「明順電腦商店」為百貨公司
    禮券之廣告刊登行為，或由本件被告以外之人為其刊登廣告
    之行為分擔，實難以推測之方式建構本件犯罪事實之行為態
    樣及全貌。
  (三)再者，被告雖有與持行動電話0000000000號之人為聯絡行為
    ，此可由0000000000號之通聯紀錄「97年5 月5 日上午9 時
    37分54秒為7 秒之發話通聯、同日上午9 時45分45秒為14秒
    之受話通聯」，及0000000000號之通聯紀錄「97年5 月5 日
    上午8 時42分7 秒有2 秒受話通聯、同日上午8 時42分56秒
    有99秒之受話通聯、同日上午9 時37分54秒有7 秒之受話通
    聯、同日上午9 時45分46秒有13秒之發話通聯」，可知第1
    、2 、3 通電話係由0000000000號撥給被告，為2 秒、99秒
    、7 秒，第4 通則由被告撥給0000000000號時間為13秒，其
    時間在同日之上午8 時43分至9 時37分之間（見警卷第39至
    45頁），其通話時間不長，但亦無從判斷聯絡之情節為匯誤
    款項之說明，或詐欺所得款項之處理。又被告係在被害人乙○○（97年4 月29日匯款）、丙○○（97年5 月5 日匯款）
    匯款之同日即將款項領出交由不認識之不詳姓名之人，此僅
    為被告單方面之說詞，且其領款之行為實令人生疑，依一般
    人之常識，或許有些會將所謂誤匯款項據為己有，或許有些
    會將之領給所謂誤匯款項之人，其涉及個人生活經驗所為之
    判斷，實難僅憑被告有將匯款領出之行為，又無法提出該款
    項係交予何人（或莫虛有之人），遽認被告有本件詐欺犯行
    之犯意聯絡及行為分擔，應屬當然。
  (四)至於本件奇摩retaa0826 號帳戶之申請人為「甲○○」，而
    匯款之銀行戶名亦為被告，且知悉被告之聯絡電話，又可確
    信款項匯入被告所申請之銀行帳戶內可以悉數取得，此種巧
    合實不令人懷疑被告不會不是共犯之一。然奇摩retaa0826
    號帳戶申請人是否確為被告所申請既有上述可疑之處，且戊○○為52年次之人與被告78年次之年齡層略有差距，2 人是
    否相識，其間之犯意聯絡是否有第三人居間或參與，其犯罪
    聯絡之形成依公訴人所舉之證據，本院實難形成確信。又被
    告之銀行帳戶是否連同連絡電話為資料外洩遭他人所得，實
    無從得知，或許確為外洩而為不法人士取得，再憑此更改奇
    摩retaa0826 號帳戶之申請人資料，以資取信上網瀏灠資料
    之人，實非不無可能。又或許並無資料外洩之情事，然依公
    訴人所舉之相關證據，本院實難遽此形成有罪之確信性。
六、綜上所述，公訴人認被告與戊○○共犯詐欺取財之犯行，既
    有上揭疑義及瑕庛之處，本院依公訴人所舉之證據實無法形
    成有罪之確信；此外，公訴人復未提出其他適合於證明被告
    犯罪事實之其他積極證據，以資證明被告有此犯行，揆諸前
    開說明，被告之犯行當屬不能證明，自應為被告無罪判決之
    諭知。
七、據上論斷，應依刑事訴訟法第301 條第1 項前段，判決如主
    文。
本案經檢察官己○○到庭執行職務。
中    華    民    國    98    年    4     月    28    日
                  刑事第四庭    審判長法  官  吳福森
                                      法  官  王素珍
                                      法  官  李淑惠
以上正本證明與原本無異。
如不服本判決應於收受判決後10日內向本院提出上訴書狀，並應
敘述具體理由；其未敘述上訴理由者，應於上訴期間屆滿後20日
內向本院補提理由書（均須按他造當事人之人數附繕本）。「切
勿逕送上級法院」。
                                      書記官  林佳慧
中    華    民    國    98    年    4     月    28    日


司法院資訊處製作；財團法人民間司法改革基金會備份。
